---
title: "Résumé du projet de session"
author: |
  | Session Hiver 2026
  | Date de remise : 25 mars 2026 à 23h59
  | Enseignant : Dylan Lebatteux
date: "Chelsea Baek et Mariyana Slavova"
output:
  bookdown::pdf_document2:
    number_sections: false
    toc: false
    includes:
      in_header: preamble.tex
bibliography: references.bib
fontsize: 11pt
csl: vancouver.csl
link-citations: true
---

```{r setup, include=FALSE}
knitr::opts_chunk$set(echo = TRUE)
```

# Motivation et contexte

Notre projet a pour but de développer un site web intuitif incluant de multiples outils d’analyse phylogénétique. Nous voulons créer une interface afin de faciliter l’accès à l’inférence d'arbres phylogénétiques, sans que les utilisateurs aient besoin de télécharger de nombreux algorithmes. Sur le plan personnel, ce projet nous permettra de nous familiariser avec plusieurs langages de programmation, dont Python, Javascript, CSS et HTML, en intégrant les connaissances acquises sur la phylogénie durant le cours BIF7101. Plus précisément, nous allons nous baser sur le serveur web T-REX, créé par Alix Boc, Alpha Boubacar Diallo et Vladimir Makarenkov, qui détermine l'inférence, la validation et la visualisation d'arbres et de réseaux phylogénétiques [@trex]. Cette plateforme n’est plus maintenue, et plusieurs méthodes utilisées ont connu des mises à jour qui n’ont pas été reflétées sur le serveur web.

# Problématique 

Nous cherchons à combler des lacunes existantes dans les plateformes d’inférence phylogénétique actuelles telle que T-REX tout en mettant à jour quelques algorithmes présents et en intégrant diverses nouvelles méthodes qui ne sont pas incluses chez celui-ci. Nous voulons nous concentrer, d’abord, par l’ajout d’outils qui ne sont pas utilisés par T-REX, par exemple l’intégration de reconstructions phylogénétiques par inférence Bayésienne. 

# Données et méthodes 

Nous utiliserons des outils et des libraries déjà établis pour exécuter les méthodes phylogénétiques. Nous validerons nos résultats en vérifiant leur cohérence avec ce que nous avons appris en cours.

Notre site utilise le framework Flask comme base. Nous avons divisé notre site en deux parties : les méthodes phylogénétiques et les autres outils.  

## Les méthodes phylogénétiques (Phylogenetic Methods)

1. Inférence bayésienne (MrBayes):   
Nous allons donner à l’utilisateur la possibilité de saisir soit un fichier FASTA aligné, soit un fichier Nexus et l’option de choisir ses paramètres (ngen, samplefreq, printfreq et burnin). [@bayes]  
 
2. Méthode de distance (Bio Neighbor Joining):        
Cet outil est une amélioration de l'algorithme classique NJ, puisqu'il permet de minimiser la variance des estimations de distances en construisant des topologies plus précises. [@bionj]
 
3. Méthode de parcimonie (MPBoot):       
Cet outil implémente une version plus rapide du bootstrap pour l'inférence par maximum de parcimonie, en se basant sur les mécanismes de IQ-TREE (ces outils partagent les mêmes créateurs). Il permet d'obtenir des arbres robustes plus rapidement que les autres algorithmes par méthode de parcimonie (comme DNAPARS du groupe PHYLIP) [@mpboot]. Nous travaillons présentement sur comment l'implémenter à notre site web.
 
4. Méthode maximum likelihood (IQ-TREE):    
Pour cet outil, l'utilisateur n'aura pas besoin de choisir le modèle de substitution, car IQ-TREE permet la sélection automatique de celui-ci à l'aide de ModelFinder avant l'inférence de l'arbre. [@iqtree]

## Les autres outils (Other Tools)

1. Viewer d’arbre Newick (Newick Tree Viewer):   
Nous utilisons le module Phylo fourni par le library biopython pour lire (read) l’arbre Newick saisi par un utilisateur. Nous utilisons aussi le library matplotlib pour nous aider à afficher une visualisation de l’arbre. Pour évaluer les résultats nous pouvons utiliser les connaissances acquises en classe pour vérifier les arbres.  
 
2. Alignement de séquences (Sequence Alignment):   
Nous allons utiliser les outils MAFFT et MUSCLE pour aligner les séquences. Nous voulons aussi rajouter l’outil Clustal Omega [@clustalo], qui est le successeur de ClustalW. T-REX utilise ClustalW, mais ClustalO permet un alignement plus rapide. Avoir une telle diversité d'algorithmes d'alignement permet à l'utilisateur de choisir celui qui correspond le mieux à ses données.
 
3. Conversion de fichiers (File Conversion):   
Nous avons utilisé les modules Phylo et AlignIO de biopython.

# Hypothèses et résultats attendus 

Première hypothèse: Les résultats obtenus en utilisant les outils modernisés produisent des résultats plus rapides (temps de calcul moindre) et robustes.  Le tableau suivant détaille les outils comparés entre ceux de PhyloDendron versus ceux de T-REX, ainsi que les métriques de comparaison.   

```{r, echo=FALSE, warning=FALSE}
library(pander)

df <- data.frame(
  PhyloDendron = c('BioNJ', 'Clustalo', 'MPBoot', 'IQ-TREE'),
  TREX = c('NJ', 'Clustalw', 'DNAPARS', 'RAXML'),
  Comparaison = c(
    "Distance RF - Longueur des branches", 
    "Q-score (qualité de l'alignement) - Temps de calcul pour au moins 50 séquences (la longueur n'est pas encore choisie)", 
    "Score de parcimonie - CPU total utilisé", 
    "Score de vraisemblance - Temps de convergence"))

panderOptions('table.split.table', Inf) 
panderOptions('keep.line.breaks', TRUE) 

pander(df, justify = "left")
```
  
Deuxième hypothèse: L’interface de notre site web est plus intuitive est facile d’utilisation pour les personnes voulant faire des analyses phylogénétiques en comparant diverses méthodes, mais sans devoir télécharger les algorithmes.   
  
Nous aimerions tester cette hypothèse en créant un sondage. Nous partagerons notre travail avec les membres de notre classe et d’autres étudiants en leur demandant de comparer PhyloDendron avec d’autres outils d’inférence phylogénétique, comme ceux de T-REX et NGPhylogeny. Bien que ne n’aurons pas implémenter toutes les méthodes utilisées par ces sites, nos questions se consacreront sur l’alignement, l’inférence et sur l’usage global de notre outil.

# Références

---
nocite: '@*'
...

